臺灣高等法院刑事判決　　　　　　　　93年度上易字第1449號
上　訴　人
即　被　告　甲○○原名方姿懿.
　　　　　　　　　　　樓
選任辯護人　余淑杏律師
　　　　　　王麗萍律師
上列上訴人因偽造文書案件，不服臺灣臺北地方法院92年度易字
第1488號，中華民國93年7月23日第一審判決（起訴案號：臺灣
臺北地方法院檢察署91年度偵字第25166號），提起上訴，本院
判決如下：
    主 文
原判決撤銷。
甲○○明知為不實之事項，而使公務員登載於職務上所掌之公文
書，足以生損害於公眾及他人，處有期徒刑肆月，如易科罰金，
以佰元折算壹日。
　　事  實
一、甲○○（原名方姿懿）與己○○原為「芝麻學園兒童托育中
    心」之共同出資合夥人，嗣因雙方對於該學園之股權讓渡事
    宜有所爭執，故甲○○明知經濟部智慧財產局（下稱智慧局
    ）於民國89年4月16日所核發之第00000000號「芝
    麻學園」服務標章（專用權人為臺北市私立芝麻學園兒童托
    育中心（以下簡稱芝麻學園），代表人為方姿懿）註冊證書
    ，係由芝麻學園之另合夥人己○○持有使用且並未遺失之情
    形下，基於使公務員登載不實之犯意，於90年4月26日，在
    補發註冊證申請書上，虛偽填載不實之遺失事由，委由不知
    情已成年之丁○○，向智慧局申請補發前開服務標章註冊證
    ，使智慧局之該管承辦公務員依其申請，於90年8月10日通
    知，准於90年9月1日補發註冊證，並將此遺失之不實事項（
    即「原證遺失補發此證」）逕登載於職務上所掌之中華民國
    00000000號服務標章註冊證底稿之公文書上，並將
    商標專用權人變更為方姿懿，足以生損害於智慧局管理該服
    務標章證書核發之正確性及己○○。
二、案經己○○訴請臺北市政府警察局大安分局報請臺灣臺北地
    方法院檢察署檢察官偵查起訴。
　　理　　　由
一、訊據上訴人即被告甲○○固坦承有委由不知情之丁○○以「
    芝麻學園」服務標章遺失為由辦理補發服務標章註冊證事實
    不諱，惟否認有何前揭犯行，辯稱：伊確實以為「芝麻學園
    」服務標章註冊證遺失所以才申請補發，且告訴人在未經智
    慧局登記為系爭服務標章專用權人之前，伊才是「芝麻學園
    」服務標章之專用權人，所以伊沒有必要使公務人員登載不
    實，因為伊有無去補辦服務標章註冊證，伊都可以使用，就
    算告訴人有權主張系爭服務標章專用權，可以向伊請求協同
    辦理變更專用權人名義，告訴人的權利根本不會受到任何侵
    害云云。經查：
（一）被告甲○○與告訴人己○○確因股權轉讓而有糾紛及被告
      曾於90年4月26日委由不知情之丁○○，向智慧局申請補
      發前開服務標章註冊證書等情，此有合夥契約書、股份股
      權讓渡書、註冊變更申請書、委任狀各一份附卷可稽（參
      見91年度偵字第25166號卷第116至120頁），並為被告所
      自承，是被告與告訴人間之股權爭議及被告委由不知情之
      丁○○以「芝麻學園」服務標章註冊證遺失為由，辦理補
      發服務標章註冊證之事實，可以認定。
（二）證人丙○○於94年7月8日本院審判時證稱：（檢察官問：
      妳有無任職亞太商標事務所？）有。85年5月5日迄今。（
      檢察官問：商標證冊證是否是妳所承辦？）是。（檢察官
      問：是誰與妳接洽？）己○○。（辯護人問：妳辦完註冊
      證後如何處理？）我們接到商標註冊證後，我們會寄給聯
      絡人，我們這張註冊證是寄給己○○小姐。（檢察官：妳
      在辦理註冊的過程中，被告有無跟妳聯絡過？）無。（檢
      察官問：90年4月有無何人問你註冊證有無遺失？）沒有
      人問等語。（見本院卷二第26-28頁）。又「芝麻學園」
      之前開服務標章註冊證並未遺失，且始終在告訴人己○○
      保管中乙節，亦據告訴人己○○以證人身分證述綦詳，並
      提出經原審送智慧局鑑定為真正之「芝麻學園」服務標章
      註冊證正本為證，此有智慧局92年12月25日（九二）智商
      ０二六九字第０九二八０六二七六八０號函在卷可憑，另
      證人庚○○並於原審審理時證稱：「芝麻學園」的立案證
      書及標章註冊證就放在櫃檯後面的玻璃牆上，而被告在還
      沒退夥之前會到「芝麻學園」看損益表，所以被告也知道
      該服務標章註冊證書掛在牆上，後來被告於91年5月13日
      有帶人過來說要拿回她的東西，因怕被告鬧事，所以之後
      才將立案證書及商標證書拿下來，且被告於90年4月26日
      之前都沒有詢問過「芝麻學園」服務標章註冊證是否遺失
      一事等語。（見原審93年5月18日審判筆錄第12至19頁）
      ，證人戊○○於原審審理時證稱：89年我兒子入學後一直
      到90年4月26日，伊都有看到註冊證正本掛在芝麻學園入
      口處櫃檯後面的玻璃牆上，一直到91年5月的某一天，因
      為有人到「芝麻學園」搗亂，隔天就沒看到該註冊證了等
      語。（見原審93年5月18日審判筆錄第21至23頁），證人
      乙○○於原審審理時證稱：伊的小孩是88年入「芝麻學園
      」就讀的，伊有注意到牆上掛有服務標章註冊證書等語（
      見原審93年5月18日審判筆錄第29至30頁），證人吳嘉欣
      於原審審理時證稱：伊於88年2月23日至91年6月底任職於
      「芝麻學園」，伊於任職期間有看到，一張畫有卡通圖案
      的證書（經原審提示後，證人確認該卡通圖案即為「芝麻
      學園」服務標章註冊證書上之圖案）貼在一進門就可以看
      到的大玻璃上，而被告並沒有詢問過伊有關服務標章註冊
      證遺失的事，也沒有聽聞其他公司人員提到服務標章註冊
      證遺失的事，且被告會到「芝麻學園」查帳等語（見原審
      93年7月6日審判筆錄第13至15、32頁），原審並命證人乙○○、戊○○及庚○○當庭繪製該服務標章註冊證擺放於
      「芝麻學園」之位置圖，而證人乙○○、戊○○及庚○○
      三人所繪「芝麻學園」服務標章註冊證擺放位置圖經比對
      後，互核大致相符，此分別有三人所繪之位置圖三紙在卷
      可稽，足以證明證人乙○○、戊○○及庚○○之證言屬實
      ，該服務標章註冊證既擺置在「芝麻學園」入口明顯處，
      為出入「芝麻學園」之人員所得見，故「芝麻學園」服務
      標章註冊證書並未遺失且在告訴人己○○保管中之事實，
      洵足認定。被告對證人乙○○之子林信維是否就讀芝麻學
      園有疑義，指證人乙○○所言不實，聲請本院函查，經本
      院向臺北市政府教育局函查，據復：「林信維係符合89學
      年度請領幼兒教育券之資格，惟本市（89）學年度請領幼
      兒教育券幼托機構之幼生資料，業已銷毀，爰查無此資料
      ，所請未便協助，尚祈諒察」，此有該局94年3月1日北市
      教幼字第0943 1359300號函一份在卷（見本院卷一第225
      頁）。臺北市政府教育局另函復稱：「查林信維幼生89年
      申領幼兒教育券之書面（含電腦名冊）資料，業經本局於
      92年銷燬，爰林生資料本局無案可稽，尚請諒察。」此有
      該局94年4月26日北市教幼字第09432977600號函一份在卷
      可稽（見本院卷一第262頁）。本院又向臺北市政府社會
      局函查，據復：「有關兒童林信維於89年1月至90年12月
      間有否申請教育券乙節，因本局未針對該項福利建置查詢
      系統，僅就方君所設立之機構調閱相關資料。查甲○○所
      設立之托育機構有『台北市私立芝麻學園兒童托育中心』
      及『台北市○○○○街兒童托育中心（附設托兒部）』（
      原名芝麻寶貝龍於91年7月19日更名），其中『台北市私
      立芝麻寶貝龍兒童托育中心（附設托兒部）』89年第二學
      期申請教育券資料，因納莉風災已毀損（該項福利申請件
      保存年限為3年），另『台北市私立芝麻學園兒童托育中
      心（附設托兒部）』查無林信維學童之教育券申請資料。
      」此有該局94年3月7日北市社五字第09431780400號函一
      份在卷（見本院卷一第226頁）。臺北市政府社會局另函
      復稱：「兒童林信維大班就托時期應為89學年，查該學年
      教育券申請書面資料，因納莉風災已毀損，依可資辨識資
      料查閱結果，本局前以94年3月7日北市社五字第09431780
      400號函函覆。另查該項補助本局尚未建置電腦查詢系統
      ，故無法提供相關檔案資料」此有該局94年4月5日北市社
      五字第09434266400號函一份在卷可稽（見本院卷一第261
      頁），亦不足證明證人乙○○所言不實，依上開函件所載
      ，而為被告有利之認定。
（三）證人江映寧雖於原審審理時證稱：伊當時有幫忙被告找該
      服務標章註冊證，可是都找不到，有一次告訴人來臺北市
      ○○○路五段236巷31號1樓這裡，伊叫被告問告訴人是否
      有看過那一張證書，告訴人說她沒有看到，且在90年的時
      候告訴人為了處理關於「芝麻學園」服務標章遭人侵害一
      事，告訴人有請被告出面，那時候就是用補辦的證書去處
      理的，所以告訴人知道服務標章註冊證遺失這件事等語（
      見原審92年9月1日訊問筆錄），然「芝麻學園」服務標章
      註冊證係於90年8月10日由智慧局通知准於90年9月1日補
      發，並將此遺失之不實事項（即「原證遺失補發此證」）
      逕登載於職務上所掌之中華民國00000000號服務
      標章註冊證底稿之公文書上，此有中華民國服務標章註冊
      證及智慧局90年8月10日（90）智商0052字第900065518號
      函在卷可稽（見偵查卷第130至132頁），而「芝麻學園」
      確於「芝麻學園」服務標章註冊證尚未補發前，即已於90
      年4月20日委請被告請律師發函致「凱特芝麻街美語學校
      」，此有第一國際法律事務所函文在卷可稽，是證人江映
      寧之證詞顯係迴護被告之詞，不足採信。
（四）被告雖辯稱：伊要告凱特芝麻街美語學校，而要告凱特芝
      麻街美語學校之前，就在找這個商標，因為找不到所以才
      重新申請，伊是有請律師發函給凱特芝麻街美語學校，而
      發函給凱特芝麻街美語學校是需要證書的云云，惟查被告
      於90年4月26日向智慧局申請補發「芝麻學園」服務標章
      註冊證書之時間係在被告委請律師於90年4月20日發函予
      凱特芝麻街美語學校之後，此有第一國際法律事務所函文
      影本在卷可稽，是被告所辯顯屬矛盾；再被告雖另辯稱：
      伊給律師該註冊證影本，還是可以發函給凱特芝麻街美語
      學校的云云（見原審93年7月6日審判筆錄），然「芝麻學
      園」服務標章註冊證正本既存於告訴人處，被告如何取得
      該服務商標註冊證影本，且被告此辯解益徵證明證人己○○於原審審理時所證述：因為被告要告凱特，所以被告有
      打電話給伊要服務標章註冊證之影本，故伊請行政人員於
      90年3、4月間的時候，傳真該服務標章註冊證影本給被告
      等語（見原審93年7月6日審判筆錄第39頁）為真實，故被
      告已明知「芝麻學園」服務標章註冊證書為告訴人己○○
      所保管，因而向告訴人索取該服務標章註冊證之影本，以
      利其於90年4月20日發函予凱特芝麻街美語，亦可證被告
      所辯之詞，顯不足採。
（五）證人丁○○於94年7月8日本院審判時證稱：這件芝麻學園
      商標申請變更是在90年3月中旬，甲○○叫我去辦理，這
      件核准是90年5月間。我90年3月22日傳真當天寫就當天傳
      給被告，因為甲○○在3月中旬是委託我辦理註冊商標變
      更的資料，我數次去她那邊都拿不到註冊商標的正本，她
      們也找不到，最後一次她們在找的時候，我有靠過去看，
      我給她的資料她也放在不同的袋子，很多人一起找找不到
      ，我就寫這個傳真與甲○○確認她要不要辦一個申請補發
      證書的案件。我去那邊的目的不是要幫她找東西，最後一
      次我去那邊時，她們在我面前找，但找不到，因為我跑好
      幾次，我發覺她的東西很混亂。當初傳真信函中寫的「如
      ……」，這是我的建議。委託申請遺失補發到，我才拿到
      補發的商標註冊正本，90年10月4日交給甲○○。（見本
      院卷二第17-21頁）。證人丁○○所述被告她們也找不到
      證冊證云云，然依前所述被告明知該註冊證係在告訴人之
      保管中，證人丁○○所述，亦不足為被告有利之認定。
（六）被告雖辯稱：伊為商標專用權人就算告訴人有權主張系爭
      服務標章專用權，可以向伊請求協同辦理變更專用權人名
      義，告訴人的權利根本不會受到任何侵害云云。然查縱使
      被告為該服務標章之專用權人，亦不能在明知該服務標章
      註冊證並未遺失之情形下，向主管機關申請補發新註冊證
      證，此足以生損害主管機關管理該服務標章註冊證核發之
      正確性，及持有該註冊證之告訴人權益，被告此部分之所
      辯，亦不足採。
（七）綜上所述，被告所辯，顯係事後卸責之詞，不足採信，本
      件事證明確，被告犯行可以認定，應依法論科。
二、核被告所為，係犯刑法第214條之使公務員登載不實公文書
    罪。被告利用不知情之丁○○向智慧局申請補發前開服務標
    章註冊證之行為，為間接正犯。
三、原審對被告予以論罪科刑，雖非無見。惟查原判決僅記載使
    智慧局之承辦公務員依被告申請，於90年8月10日通知，准
    於90年9月1日補發註冊證等情，惟並未具體記載認定承辦公
    務員將被告所申請此遺失補發之不實事項（即「原證遺失補
    發此證」）登載於職務上所掌之中華民國00000000號服務標
    章註冊證底稿之公文書上之事實，尚有未洽。被告上訴意旨
    否認犯罪，指摘原判決不當，雖無理由，惟原判決既有前揭
    可議之處，自屬無可維持，自應由本院予以撤銷改判。爰審
    酌被被告明知「芝麻學園」服務標章註冊證並未遺失，然申
    請補發造成他人及主管機關辦理登記之正確性所生之危害，
    其犯罪之手段、所造成之損害及犯罪後之態度等一切情狀，
    量處如主文第二項所示之刑，並諭知易科罰金之折算標準。
據上論斷，應依刑事訴訟法第三百六十九第第一項前段、第三百
六十四條、第二百九十九條第一項前段，刑法第二百十四條、第
四十一條第一項前段，罰金罰鍰提高標準條例第一條前段、第二
條，判決如主文。
本案經檢察官鍾鳳玲到庭執行職務。
中　　華　　民　　國　　94　　年　　11　　月　　4 　　日
　　　　　　　　　刑事第十八庭  審判長法　官　吳昭瑩
　　　　　　　　　　　　　　　　　    法　官  楊貴雄
　　　　　　　 　 　　　　　　　　　　法　官  李英勇
以上正本證明與原本無異。
不得上訴。
                                      書記官　李信穎
中　　華　　民　　國　　94　　年　　11　　月　　7 　　日
附錄本案論罪科刑法條全文
刑法第二百十四條
(使公務員登載不實罪)
明知為不實之事項，而使公務員登載於職務上所掌之公文書，足
以生損害於公眾或他人者，處三年以下有期徒刑、拘役或五百元
以下罰金。
